最高法院刑事判決　　　　　　　　　　　　　　　九十三年度台上字第六一七八號
　　上　訴　人　丁○○
　　　　　　　　丙○○
　　共　　　同
　　選任辯護人　吳仟翼律師
　　上　訴　人　乙○○
　　　　　　　　甲○○
　　　　　　　　　　　　在押.
右上訴人等因擄人勒贖等罪案件，不服台灣高等法院中華民國九十三年八月四日第二
審判決（九十三年度上重訴字第一三號，起訴案號：台灣台北地方法院檢察署九十一
年度偵字第二四一九五號、九十二年度偵字第三一二號、第五五六六號），提起上訴
，本院判決如左：
    主  文
原判決關於意圖勒贖而擄人，而故意殺被害人暨共同意圖勒贖而擄人部分均撤銷，發
回台灣高等法院。
其他上訴駁回。
    理  由
一發回部分（即擄人勒贖而殺人及擄人勒贖部分）：
本件原判決維持第一審論處上訴人丁○○意圖勒贖而擄人，而故意殺被害人，又共同
意圖勒贖而擄人罪刑；論處上訴人丙○○、乙○○、甲○○共同意圖勒贖而擄人，又
共同意圖勒贖而擄人罪刑之判決，駁回上訴人等在第二審之上訴，固非無見。
惟查：(一)、有罪判決書，依刑事訴訟法第三百零八條之規定，應記載事實，此所稱之
事實，非僅指犯罪之行為而言，即犯罪之時間、處所、動機、目的、手段、結果等舉
凡與論罪科刑有關之事項，均應依法詳加認定，予以明確之記載，使達可得確定之程
度，而無礙於犯罪同一性之辨別，始足為適用法律及判斷其適用是否適當之準據。原
判決認丁○○「基於殺人之故意，於同日凌晨四時許至上午九時許間某不詳時間，將
劉增壽載往不詳處所，以不詳方式致劉增壽窒息死亡而殺害後，並以遺棄屍體之犯意
，將劉增壽之屍體載至台中縣太平市○○里○○路電信桿中西枝七二左分六五左分三
、五十公尺處路旁山坡下予以遺棄」，理由中並論斷丁○○所犯擄人勒贖而故意殺被
害人罪及遺棄屍體罪間有方法結果之牽連關係。惟殺人後之遺棄屍體，除有殮葬義務
者外，須有將屍體遺棄他處之行為，方可論罪。若殺人以後去而不顧，並未將屍體有
所移動，尚難遽論該罪。原判決就丁○○究於何一時地以何方法殺害劉增壽，均未認
定記載，已難資為丁○○有擄人勒贖而故意殺被害人或遺棄其屍體等犯行之法令適用
依據；且依卷附台灣大哥大股份有限公司雙向通聯資料查詢所載，丁○○使用之00
00000000號行動電話，於民國九十一年七月十八日十時十七分三十九秒、十
時四十九分二十秒、十時五十五分四十七秒，固有分別於桃園縣楊梅鎮及中壢市通話
之紀錄，但僅能證明丁○○於當日十時至十一時左右，其人在桃園縣內往北移動，尚
難憑此據為丁○○有於當日凌晨四時至九時間前往台中縣太平市○○里○○路電信桿
中西枝七二左分六五左分三、五十公尺處路旁山坡下之論證。且丁○○茍有殺害劉增
壽，上開發現屍體處何以不是殺害劉增壽之行為地，而是將已死亡之劉增壽屍體運至
該處遺棄之處所？原判決亦均未說明論列其所憑之依據及理由。則其遽認丁○○有遺
棄屍體之犯行，即嫌速斷，並有調查未盡及判決不載理由之違法。(二)、擄人勒贖罪，
以意圖勒贖而擄人為構成要件；亦即行為人將被害人置於其實力支配下，予以脅迫，
俾向被害人或其關係人勒令提出財物，以贖回被擄人，回復其生命之安全與身體之自
由，故勒令交付贖金財物與被擄人之生命或身體自由，係有對價關係。此項構成要件
有關之事實，自應詳加認定明確記載，始足資為論科之依據。原判決僅就上訴人等擄
掠許淳毅部分，認定丁○○喝令許淳毅以電話告知其父母需匯款新台幣（下同）六十
萬元後，許淳毅始可離開，否則要將許淳毅帶到山上脫光衣服打到殘廢；而就上訴人
等如何逼令劉增壽提出財物以回復其生命或身體自由之勒贖行為，事實中並未認定記
載，理由中亦未說明論述，自難認係適法。(三)、前後所犯同一罪名之罪，是否成立連
續犯或數罪，應以犯罪行為是否出自主觀上始終同一之犯意而為進行，以為判斷。茍
多次犯罪行為自始均在一個預訂犯罪計畫範圍內，出於一貫之意思反覆實施，因係基
於一個概括之犯意，應以連續犯論；若行為後始另萌生別一犯意，既非屬原定犯罪計
畫範圍內之部分行為，縱所犯為同一罪名，因非連續其初發犯罪之意思，即屬實質數
罪，自不能成立連續犯。原判決認丁○○於九十一年六月間起，利用王姵文均會告知
與劉增壽見面時間、地點之機會，再透過徵信業者查知劉增壽住處，亦即先觀察記錄
劉增壽之行蹤並計劃一個多月以上；而依扣案之丁○○筆記資料（見原審卷第一三九
頁）所載，丁○○於九十一年八月五日即有觀察許淳毅、蔡欽茹資料之記載，丁○○
復在偵查中供承其自九十一年八月份起就跟蹤許淳毅（見偵字第二四一九五號卷(一)第
五頁），此與擄掠劉增壽而勒贖財物之時間，極為接近；則丁○○等就擄掠許淳毅以
為勒贖之犯意，究係萌生於何時？即與渠等擄掠許淳毅以為勒贖之犯意，是否本於擄
掠劉增壽勒贖財物之主觀上同一初發犯意計畫範圍內所為犯行之事實認定，至有關係
。原審就上訴人等前後擄人勒贖行為，是否出自一個概括犯意，並未調查釐清，遽以
上訴人等對許淳毅實施擄人勒贖之行為時間即九十一年十一月二十五日，距渠等對劉
增壽之擄人勒贖行為「時間相隔達四月餘，又係在不同地點鎖定不同對象所犯，勒贖
之手段亦不相同」，即謂上訴人等「就此二行為間之犯意個別，行為互殊」云云（見
原判決第四一頁末四行），非唯速斷，並有判決理由欠備及調查未盡之可議。(四)、刑
事訴訟法所謂應調查之證據，並不限於具有認定犯罪能力之證據，其有關證據憑信性
之證據，即用以證明證據之信用性者，亦包括在內。原判決雖以王姵文供證，並無名
貴手錶為劉增壽取走，而謂上訴人等所辯：係代王姵文向劉增壽取回遭竊價值一百三
十萬餘元手錶一節，為無可採信。惟王姵文何以每次與劉增壽見面之時間、地點，均
會預先告知丁○○使有機可乘（見原判決第二頁第十五至十六行）？且於九十一年七
月十七日、十八日，劉增壽遭上訴人等擄掠而置於不法實力支配下之期間內，王姵文
於找劉增壽無著下，何故竟會多次打電話尋問丁○○（見一審卷(三)第二八頁、第三十
至三一頁及原判決第二五頁第十五至十六行）？事後又何以竟收受丁○○勒贖財物所
得而交付之五十萬元？乙○○於警詢中供稱：「在丁○○租屋處，丁○○曾接到電話
，對方係何人我不知道，但我聽到丁○○以台語向對方說『人現在已經在我這裡了！
』而對方在對向亦有對丁○○講話」（見偵字第二四一九五號卷(一)第一二六頁），甲
○○在警詢中亦供稱：「我們四人挾持被害人並控制他的行動後，於返回台北市○○
○路○段七十七巷十六號六樓之二途中，丁○○曾接到一通電話，丁○○與對方談話
時，曾報告對方說：人我們已經抓到，要如何處理，之後告訴我們說：事主說不要打
他，有事回去再說；回到台北市○○○路○段七十七巷十六號六樓之二並問得被害人
金融卡密碼之後，丁○○也有與外界聯絡，並向對方說：有領到二十萬元，而且密碼
也對，被害人很配合。由以上丁○○與別人的對話中我覺得應該有人在背後操控」各
等語（見前引卷第一三五頁反面）。乙○○、甲○○在前揭警詢中所稱與丁○○通電
話之人，是否即為王姵文？茍王姵文與上訴人等挾持或擄掠劉增壽之行為不無關係，
其前揭供證能否謂係仍與事實相符而可採納，即非無疑。原判決就此悉未調查，並於
理由中說明記載，即遽採王姵文前揭猶待辨明之供證為判決基礎，難認適法。(五)、許
淳毅於警詢中供稱：「以提款卡轉帳三次，第一筆轉匯五萬元，第二筆轉匯十萬元，
第三筆轉匯五萬元，共轉匯二十萬元給犯嫌丁○○等人，三筆均依錢嫌所指定之陽信
銀行帳戶（帳號：0000000000000-0 ）轉匯。錢嫌並未依約釋放我」等語（見警卷第
七七頁），即指其家人匯款二十萬元後，上訴人等未「依約」將其釋回，如果無訛，
似謂其家人匯款二十萬元後，上訴人等即應依約定放人。此就丁○○所辯：其僅要求
許淳毅歸還二十萬元，係許淳毅自己利用機會向其父母要六十萬元，方會在電話中要
求許淳毅之母匯款六十萬元至三個帳戶等語，係屬有利之證據，原判決未予審酌，復
未說明不予採納之理由，自有理由不備之違誤。又原判決已認定板信商業銀行000
00000000000號帳戶及萬通商業銀行00000000000000號帳
戶係丁○○、丙○○共同偽造齊俊樑之開戶資料而開設（即原判決附表七編號四、五
所載部分），乃竟又認定上開帳戶係丁○○購買而來之人頭帳戶（見原判決第八頁第
四至七行），其事實認定相互歧異，非無矛盾。且丁○○就其為遂行對許淳毅之擄人
勒贖而竊盜之沈明河所有ＣＵ─一三六六號車牌，在偵查中係供承：「我在濱江街附
近之新生公園內用Ｔ型扳手偷的」（見偵字第二四一九五號卷(一)第二二六頁），惟原
判決竟認定丁○○係持十字起子竊取；暨依卷附劉增壽之存摺影本所示，跨行轉出存
款（即轉帳）應付手續費十八元，跨行提款應付手續費七元（見偵字第二四一九五號
卷(一)第四一五至四一六頁），該經銀行收取之手續費，自非丁○○等人所取得，然原
判決就其附表五所列丁○○等提領或轉帳劉增壽存款之金額，亦將上開跨行提款手續
費二十六筆、跨行轉出存款手續費十七筆，均列入丁○○犯罪所得之金額內（見原判
決第六頁第九至十行），自有與卷證資料不相適合之違法。上訴意旨分別指摘原判決
不當，非無理由，應認有發回更審之原因。至原判決不另為無罪諭知之丙○○參與共
同殺害劉增壽部分，基於審判不可分原則，亦應併予發回。
二駁回部分（即偽造文書、恐嚇取財及竊盜部分）：
按刑事訴訟法第三百七十七條規定，上訴於第三審法院，非以判決違背法令為理由，
不得為之。是提起第三審上訴，應以原判決違背法令為理由，係屬法定要件。如果上
訴理由狀並未依據卷內訴訟資料，具體指摘原判決不適用何種法則或如何適用不當，
或所指摘原判決違法情事，顯與法律規定得為第三審上訴理由之違法情形，不相適合
時，均應認其上訴為違背法律上之程式，予以駁回。本件上訴人丁○○、丙○○上訴
意旨略稱：(一)、丁○○雖冒用齊俊樑名義至台北市第五信用合作社、中興商業銀行、
板信商業銀行松江分行、萬通商業銀行中山分行等處申辦帳戶，然並未作不法之利用
，對該四金融機構及齊俊樑並未生如何之損害，自形式觀之，丁○○、錢文上縱未經
齊俊樑同意而至上開金融機構開設帳戶，然自實質觀之，齊俊樑無端多了四個帳戶，
至少多了幾百元或幾千元之開戶存款，此係損害或利得？上開金融機構多了幾百元或
幾千元之開戶存款，又有何損害可言？原判決認足以生損害，然未說明其理何在，此
疏漏應屬判決理由不備之違法。(二)、丙○○受丁○○委託，持齊俊樑之國民身分證及
印章，請不詳姓名年籍之成年人，先後至上開金融機構申辦帳戶，係因丁○○稱齊俊
樑為其做生意之夥伴，其二人無暇，故請丙○○代為申辦帳戶，丙○○信以為真，答
應幫忙。衡以兄弟至親之情，未加懷疑甘於被利用，世所常有，原審未審酌其間之親
情，丙○○對該行為實於己無益，輕忽丙○○之主觀認識，遽認有共同之犯意，顯違
論理法則及經驗法則云云。
惟查：證據之取捨、事實之認定，乃事實審法院職權行使之範圍，茍其證據之取捨及
事實之認定，不違背經驗法則與論理法則，即不容任意指摘為違法，而據為上訴第三
審之適法理由。原判決依據丁○○自白有冒用齊俊樑名義在台北市第五信用合作社、
中興商業銀行、板信商業銀行松江分行、萬通商業銀行中山分行等處申辦帳戶；丙○
○亦供承確有持丁○○交付之齊俊樑身分證、印章，至上開銀行申辦齊俊樑名義之帳
戶；暨齊俊樑證述並未同意丁○○申辦各該帳戶，及扣案之照片、身分證影本、各該
帳戶開戶申請書等證據，綜合判斷，認定丁○○於九十一年九月三十日，推由丙○○
持齊俊樑之身分證及偽造之印章，先後至台北市第五信用合作社、中興商業銀行、板
信商業銀行松江分行、萬通商業銀行中山分行等處申辦帳戶，丙○○再佯以不識字為
由，以每申辦一帳戶即給付二百五十元之代價，利用不知情之不詳姓名成年人冒用齊
俊樑名義，先後偽造齊俊樑之開戶申請書、存摺存款戶約定書等私文書，並持交與各
該金融機構承辦人員而行使之犯行。因而維持第一審論處丁○○、丙○○共同連續行
使偽造私文書，足以生損害於他人罪刑之判決，駁回丁○○、丙○○此部分在第二審
之上訴，已敘明所憑之證據及認定之理由。而以丙○○否認有上開犯行，辯稱：當時
丁○○告知齊俊樑係其做生意之夥伴，伊不知該身分證及印章是不法取得云云，乃卸
責之詞，不足採信，於理由內詳加說明及指駁。經核所為論斷，均與卷內資料相符，
從形式上觀察，並無認定事實不依證據或有何採證違背經驗法則、論理法則等違法情
形存在。而刑法上偽造文書罪之成立，固以足生損害於公眾或他人為特別要件，然所
稱足以生損害於公眾或他人，以有損害之虞為已足，不以實際發生損害為要件。原判
決既認定丁○○、丙○○共同偽造齊俊樑之上開銀行開戶申請書等，冒用齊俊樑名義
開設各該存款帳戶，並於要求許淳毅之父許信雄支付贖款時，指定其中板信商業銀行
00000000000000號及萬通商業銀行00000000000000號
帳戶為匯款帳戶，顯見丁○○、丙○○係以各該帳戶資為渠等不法使用之工具，則就
齊俊樑及上開銀行而言，其信用、名譽及對帳戶管理之正確性，自均受有損害之可能
。是原判決認丁○○、丙○○共同行使偽造之私文書，足生損害於他人，理由中復詳
加論述渠等確有偽造私文書並持以行使等犯行所憑之依據及理由，即無認定犯罪事實
不依憑證據或不載理由之違法。丁○○、丙○○此部分上訴意旨，非依卷內資料執為
指摘，徒就原判決已說明之事項，任意指摘為違法，顯與法律規定得為第三審上訴理
由之違法情形，不相適合。此部分上訴違背法律上之程式，應予駁回。又刑事訴訟法
第三百七十六條所列各罪之案件，經第二審判決者，不得上訴於第三審法院，法有明
文。本件丁○○竊盜張佩峰所有之身分證及恐嚇取財部分，原審係維持第一審依刑法
第三百二十條第一項、第三百四十六條第一項論處罪刑，核屬刑事訴訟法第三百七十
六條第二款、第六款之案件。依首開說明，既經第二審判決，自不得上訴於第三審法
院，丁○○竟復提起上訴，顯為法所不許，此部分應予駁回。
據上論結，應依刑事訴訟法第三百九十七條、第四百零一條、第三百九十五條前段，
判決如主文。
中　　　華　　　民　　　國　　九十三　　年　　 十一 　　月　　 十八 　　日
                              最高法院刑事第八庭
                                  審判長法官  陳　炳　煌
                                        法官  陳　世　雄
                                        法官  韓　金　秀
                                        法官  吳　信　銘
                                        法官  徐　文　亮
      右正本證明與原本無異
                                              書  記  官
中　　　華　　　民　　　國　　九十三　　年　　 十一 　　月　　二十四　　日
                                                                        Ｅ
